臺灣高等法院高雄分院刑事判決　　　　　　　　　　九十三年度上訴字第二二八號
　　上　訴　人
　　即　被　告　林甲祥
　　選任辯護人　鍾夢賢
　　上　訴　人
　　即　被　告　乙○○
　　指定辯護人　張瓊文
右上訴人等因違反毒品危害防制條例案件，不服台灣高雄地方法院九十二年度訴字第
二二四四號中華民國九十三年一月三十日第一審判決（起訴案號：台灣高雄地方法院
檢察署九十二年度偵字第一六二二四號、九十二年度偵字第一三二六六號），提起上
訴，本院判決如左：
    主  文
上訴駁回。
    事  實
一、乙○○於民國八十七年間因妨害自由案件，經法院判處有期徒刑十月，於九十年
    五月四日執行完畢；與阮文宗（已判決確定）及林甲祥為朋友關係。緣林甲祥前
    於九十二年三月間，受林世雄、曾昱雄等人之幫助，在屏東縣萬巒鄉○○段四十
    之三地號土地搭建鐵皮屋，製造第二級毒品安非他命，而於同年五月七日為警破
    獲後（該案由本院九十三年度上訴字第二七六號審理），為籌款潛逃中國大陸，
    竟另行起意，甲知甲基安非他命係毒品危害防制條例第二條第二項所列之第二級
    毒品，不得製造，竟自九十二年五、六月間，起計畫籌設製造甲基安非他命之工
    廠，先委託不知情之阮文宗協助將其所有位於屏東縣新埤鄉○○路一之一號工寮
    重新隔間並設置水管，另於九十二年六月十日，在友人鄭秀娥所有位於屏東縣竹
    田鄉○○路一五四之一號鐵工廠內巧遇乙○○時，表示其欲製造甲基安非他命以
    籌款潛逃中國大陸，但無資力購買相關原料、設備等情，乙○○因此甲知林甲祥
    欲製造甲基安非他命，竟基於幫助林甲祥製造甲基安非他命之犯意，告以其前曾
    受林世雄委託，向設於高雄市○○○路之「一原化工原料儀器行」訂購供製造甲
    基安非他命使用之酸鹼化學原料一批尚未取貨，而可先行拿取使用，待製造甲基
    安非他命販售後再返還該筆貨款等語，林甲祥遂於九十二年六月十六日十二時許
    ，委託不知情之阮文宗分別駕駛其妻所有之車牌號碼ＹＨ—０七八二號吉普車及
    向友人陳志華借得之車牌號碼九Ｓ─二九八六號自用小客車，前往「一原化工原
    料儀器行」載運強酸、氫氧化納、乙醚等化學物品，另購買防毒面具、溫度計及
    試紙等物，惟因當時店內並無防毒面具，故與負責人黃淑華約定翌日一併取貨後
    ，再前往設於高雄市○○○路九十一號之「建華不銹鋼廚具行」購買製造甲基安
    非他命所需之高壓可樂鋼瓶六只及鍋爐等物，於載運途中，林甲祥因阮文宗詢問
    而告以其欲製造甲基安非他命以籌款潛逃中國大陸等情，阮文宗至此已甲知林甲
    祥欲製造甲基安非他命，竟基於幫助林甲祥製造甲基安非他命之犯意，繼續共同
    載運上開物品藏置於阮文宗之兄阮文發所有位於屏東縣新埤大橋下新埤溪旁菜園
    內之工寮，再於九十二年六月十七日共同前往「一原化工原料儀器行」將上開化
    學原料及器材運回，俟林甲祥之工寮隔間並設置水管完成後，於九十二年六月十
    九日，將上開物品全部運至工寮內存放，並於九十二年六月二十一日，介紹林甲
    祥前往屏東縣南州鄉○○路十五號之某煤氣行購買氫氣。而林甲祥則於九十二年
    六月二十日，向真實姓名籍址不詳之綽號「阿清」成年男子購得麻黃素約二公斤
    後，開始在其工寮內製造甲基安非他命，先將麻黃素浸泡氯仿，倒入強酸攪拌，
    加入乙醚，去除水分後再用丙酮清洗後晾乾，加水進入高壓可樂鋼瓶，並加入活
    性炭、鈀金、醋酸鈉、硫酸鋇，再注入氫氣，以搖台機攪拌後，再以瓦斯爐熬煮
    ，繼以濾網、濾紙過濾，將過濾液放入冰箱結晶形成甲基安非他命，如未能結晶
    則再利用脫水機脫水、乾燥以完成甲基安非他命。至九十二年六月二十三日起，
    即陸續製造完成甲基安非他命成品一包（淨重二八點一二公克，純度百分之八八
    點一八，純質淨重二四點八０公克）。嗣於九十二年六月二十四日十一時三十分
    許，經法務部調查局專案小組循線於前址跟監查獲，當場扣得上開甲基安非他命
    、黑色水溶液一桶（或稱滷水即液態甲基安非他命，液體淨重七五００公克，純
    度百分之十七點三０，純質淨重一二九七點五０公克），及如附表所示林甲祥所
    有供製造甲基安非他命使用之器具及化學藥劑等物。
二、案經法務部調查局高雄縣調查站移送臺灣高雄地方法院檢察署檢察官偵查起訴。
    理  由
一、訊據上訴人即被告林甲祥固坦承有於前揭時地製造第二級毒品安非他命之事實，
    惟辯稱尚未製造完成即遭調查局破獲而未遂，扣案之甲基安非他命一包係其向真
    實姓名年籍不詳之綽號「阿華」成年男子所購買，且其係承襲九十二年五月七日
    為警破獲製造安非他命犯行（即本院九十三年度上訴字第二七六號）之概括犯意
    而為之，應與該案有連續犯之裁判上一罪關係。於本院調查時復辯係僅止於預備
    階段，尚未著手即被查獲云云；另訊據上訴人即被告乙○○否認幫助製造甲基安
    非他命之犯行，辯稱因其曾代案外人林世雄向「一原化工原料儀器行」訂購原料
    一批尚未取貨，俟林世雄入獄後，受其妻黃銀枝委託，前往「一原化工原料儀器
    行」處理退貨事宜以維家庭生計，惟因當日店門關閉而未果，嗣返回屏東縣後，
    巧遇被告林甲祥向其借錢，因不便推辭，始告以得先將該批貨物退貨變現使用，
    其事前不知被告林甲祥欲製造甲基安非他命云云。
二、經查：
  (一)被告乙○○確曾向被告林甲祥告以，案外人林世雄在「一原化工原料儀器行」尚
    有製造甲基安非他命所需之原料一批未領，致被告林甲祥無償取得該批原料製造
    甲基安非他命；已判決確定之被告阮文宗確曾協助被告林甲祥將其所有位於屏東
    縣新埤鄉○○路一之一號工寮重新隔間、設置水管，與被告林甲祥共同前往「一
    原化工原料儀器行」及「建華不銹鋼廚具行」載運強酸、氫氧化納、乙醚、防毒
    面具、溫度計、試紙、高壓可樂鋼瓶及鍋爐等製造甲基安非他命所需之原料及器
    材，載往其兄阮文發所有位於屏東縣新埤大橋下新埤溪旁菜園內之工寮藏放，再
    運至被告林甲祥位於屏東縣新埤鄉○○路一之一號工寮存放，並介紹被告林甲祥
    前往屏東縣南州鄉○○路十五號之某煤氣行購買氫氣等情。已據阮文宗於調查局
    詢問時供稱：「我和他（指林甲祥）去買罐子的時候，我覺得怪怪的，所以問林
    甲祥，林甲祥才告訴我的。我在裝配水管及搭建工寮時並不知道林甲祥製造安非
    他命，事後買東西時才知道林甲祥製造安非他命。：：林甲祥來砂石場找我，問
    我是否有空陪之到高雄載運一些東西，買那些東西我覺得怪怪的才問林甲祥，林
    甲祥說他以前在別的地方製造安非他命被查獲，現在他沒有辦法一定要拼了。」
    （見九十二年度偵字第一三二六六號卷第十九頁，原審卷第二七二、二七三頁）
    等語；被告林甲祥於取得上開原料、器具，並向「阿清」購得麻黃素後，即自九
    十二年六月二十日起，在其工寮內開始製造甲基安非他命，嗣於九十二年六月二
    十四日十一時三十分許，為調查局專案小組當場查獲，並扣得甲基安非他命成品
    一包（淨重二八點一二公克，純度百分之八八點一八，純質淨重二四點八０公克
    ）、黑色水溶液一桶（或稱滷水即液態甲基安非他命，液體淨重七五００公克，
    純度百分之十七點三０，純質淨重一二九七點五０公克），及如附表所示被告林
    甲祥所有供製造甲基安非他命使用之原料、器具等物之事實，為被告林甲祥、乙
    ○○及阮文宗分別供承在卷，核與證人即一原化工原料儀器行負責人黃淑華於檢
    察官偵訊時之證述情節相符，復有被告林甲祥、阮文宗購買原料器具之照片八張
    、臺灣高雄地方法院檢察署九十二年六月二十四日逕行搜索指揮書、法務部調查
    局高雄縣調查站九十二年六月二十六日搜索報告書、扣押物品清單、法務部調查
    局九十二年七月十六日調科壹字第０九二六二六一０七七０號檢驗通知書、現場
    及扣押物品照片十張、證人黃淑華提出之帳冊資料影本在卷可稽及如附表所示之
    物品扣案足憑（見台灣高雄地方法院檢察署九十二年度偵字第一六二二四號偵查
    卷第四至十六頁、第四十六頁，九十二年度偵字第一三二六六號偵查卷第二至五
    、十二頁），自堪採信。
  (二)被告林甲祥於本院調查時已直承「被查扣之『黑水』（或稱滷水）乃以麻黃素加
    鹽酸加水，是我做的。」等語，即將二種化學原料與水混合，任其產生化學變化
    ，核屬製造行為，謂其僅止於準備安非他命的原料、器械及租用場所，還沒有著
    手製造安非他命云云，核屬卸責之詞。
  (三)被告林甲祥於九十二年六月二十四日案發後，調查局詢問時供稱：「『阿清』提
    供之麻黃素原料，我確實已製成安非他命成品，但部分尚在結晶成形中，即遭調
    查人員查獲。：：九十二年六月二十二日再進行氫化反應，二十三日即有少數安
    非他命成品出現，剩餘之安毒預計於甲（二十五）日全數結晶完成，即被貴站人
    員查獲。：：先將取得之麻黃素原料浸泡在氯仿（比例一比一）約三十至四十分
    鐘，倒入ＴＣ強酸（比例一比一）後攪拌至產生粉紅色液態，後加入乙醚（比例
    一比一）還原成粉狀，將水分去除後，再用丙酮（比例一比一）清洗後晾乾，加
    水入高壓可樂鋼瓶，並同時加入活性炭（適量）、鈀金（比例一百比一）、醋酸
    鈉（比例十比一）、硫酸鋇（比例十比一），再注入氫氣，並以搖台機攪拌至溫
    度七十度，再倒出用火煮到表面浮出油層後，用濾網、濾紙過濾，將過濾液放至
    冰箱結晶成品，如未能結晶則再利用脫水機脫水、乾燥即完成安非他命成品。」
    等語（見台灣高雄地方法院檢察署九十二年度偵字第一三二六六號偵查卷第七頁
    反面、第八頁反面），顯已坦承其確已製造甲基安非他命完成之事實。參以上開
    被查獲之屏東縣新埤鄉○○路一之一號工寮，經法務部調查局檢驗其內設置之各
    項相關證物及設備，研判該工寮具有供製造第二級毒品甲基安非他命之鹵化、氫
    化及純化等三階段製程之完善設備，屬中型製造工廠；而扣案之白色晶體一包及
    黑色水溶液一桶，經送驗後亦分別確定含有第二級毒品甲基安非他命成分（淨重
    二八點一二公克，純度百分之八八點一八，純質淨重二四點八０公克）及液態甲
    基安非他命成分（淨重七五００公克，純度百分之十七點三０，純質淨重一二九
    七點五０公克）等情，此有法務部調查局九十二年七月十六日調科壹字第０九二
    六二六一０七七０號鑑定通知書一紙附卷可稽（見台灣高雄地方法院檢察署九十
    二年度偵字第一六二二四號卷第十一頁）。被告林甲祥之選任辯護人要求送請學
    術機構鑑定被告所有被查扣之器材、原料能否完成製造甲基安非他命，經送刑事
    警察局及成大化工系研究所鑑定，係另案卷。本院囑託法務部調查局鑑定，據法
    務部調查局中華民國九十三年五月廿五日調科壹字第０九三六二三九０六八０號
    函稱：「有關甲基安非他命製造過程大致可分為前段（鹵化反應步驟）、中段（
    氫化反應步驟）、後段（純化結晶步驟）等三個階段，其中所使用之重要化學原
    料、溶劑、器具及產物分述如下：『(一)前段（鹵化反應步驟）－鹽酸麻黃素（前
    段原料）經溶劑（如丙酮、乙醚等）浸溶後，再加亞硫醯二氯經攪拌器攪拌，再
    經溶洗過濾風乾後，可製成氯假麻黃素（為前段主要產物）。(二)中段（氫化反應
    步驟）－氯假麻黃素（中段原料）加入催化劑（如氯化鈀，俗稱鈀金及硫酸鋇等
    ）與緩衝液（如醋酸鈉加醋酸等）後，置於氫氣壓力攪拌桶內，通入氫氣進行氫
    化反應，即可將氯假麻黃素轉化成甲基安非他命，俟反應完成後再經側孔燒瓶過
    濾之，即可製得含有甲基安非他命毒品成分之滷水（即黑色水溶液，俗稱黑水或
    黑油，為中段主要產物）。(三)後段（純化結晶步驟）－甲基安非他命滷水（後段
    原料）經加熱設備熬煮，再加入食鹽後，置於冰櫃（或冷凍櫃）低溫冷凍，甲基
    安非他命結晶會漸漸生成，將生成之結晶物藉脫水機簡單予以脫水風乾，即可製
    得高純度甲基安非他命結晶。』。依據法務部調查局鑑識人員多年勘驗非法甲基
    安非他命地下工廠相關資料及九十二年七月十六日調科壹字第０九二六二六一０
    七七０號檢驗通知書鑑定內容研判，有關屏東縣新埤鄉○○村○○路一之一號工
    廠之各項相關證物暨設備均係目前國內所查獲一般非法甲基安非他命地下製造工
    廠用於前述三階段甲基安非他命製造反應所需設備及相關化學原料。高雄縣調查
    站等查緝單位於九十二年六月二十四日除於現場查獲林甲祥等涉嫌製造甲基安非
    他命結晶成品證物一包外，亦查扣置於冰櫃中之黑水一桶。據此，可推論被告等
    製造甲基安非他命過程，甲顯已完成前段－（鹵化反應步驟）及中段－（氫化反
    應步驟）並正著手進行後段－（純化結晶步驟），冰櫃中之黑水亦顯示有結晶現
    象產生，如果予以簡單脫水風乾，即可製得第二級毒品甲基安非他命。」。最高
    法院八十九年度台上字第四六九五號判決意旨謂：「從『黑油』經過熬煮及結晶
    過程始能完成高純度之固態安非他命，以便於銷售，此段過程屬製造之行為。：
    ：：：蓋俗稱『黑油』之主要成分為甲基安非他命，雖尚不能直接使用，但靜置
    相當時間即可析出結晶，撈起後可立即吸用。」最高法院九十二年度台上字第六
    九八三號判決更闡甲：「液體（即俗稱之『黑油』『黑水』『滷水』）實為少量
    上浮結晶、液體及下沉之固形體三者混合物。且該少量上浮之結晶即甲基安非他
    命成分。而液體則為甲基安非他命成分及可充作甲基安非他命原料之麻黃素、製
    造甲基安非他命之中間產物1.2-Dimethy1-3 -pheny1 Aziridine，暨製造甲基安
    非他命之不純產物N-Formy1methamphetamine、2-Prope─ny1benzene及Phenmetr
    azine ，與氯離子、鈉離子、鉀離子、鎂離子等成分。下沉之固形體則係氯化鈉
    結晶及玻璃碎片。是該液體中已有鹽酸安非他命之成分存在，而玻璃碎片用於促
    進鹽酸甲基安非他命結晶體之形成，粗鹽（氯化鈉）之作用在於增加液體之飽和
    度，加速結晶體之析出等情。：：：：：於製造過程中，液態安非他命無法供吸
    食使用，須自液態安非他命中析出固態安非他命後，才能供吸食之用，且液態安
    非他命放置於塑膠盆盤中，因液體持續蒸發，當然就可持續析出固態安非他命。
    」綜合被告林甲祥具有製造甲基安非他命各階段製程所需之技術、原料及設備，
    復經調查局專案人員在上開工寮內扣得甲基安非他命成品、半成品等物之一切情
    狀，足見被告林甲祥之前揭自白與客觀事證相符，堪予採信。
  (四)被告林甲祥嗣後翻異前詞，辯稱扣案之甲基安非他命係向綽號「阿華」之人所購
    買云云，惟其於偵訊之始並未提出此一對己有利之辯詞，另於原審法院調查時先
    供稱係以二十五公克即新臺幣（下同）三千元之價格所購買，之前亦曾向「阿華
    」購買一千元之安非他命（見原審卷第四八、四九頁）；嗣於原審法院審理時卻
    辯稱自九十二年五月底起至為警查獲止約一個月期間，共向「阿華」購買二次安
    非他命，分別於同年五月底及六月中旬各買約一兩，每次均以五千元計算云云（
    見原審卷第第二八０、二八三頁）。綜觀其上開辯詞，就向「阿華」購買安非他
    命之數量、金額有前後不一之瑕疵，且其完全無法提供「阿華」之年籍資料及聯
    絡方式，復自承與「阿華」僅為普通朋友關係（見原審卷第二八０頁），竟能以
    五千元之代價購買一兩（三十七點五公克），以三千元購買二十五公克，且純度
    高達百分之八八點一八之甲基安非他命，顯與甲基安非他命之黑市售價格相差甚
    遠。衡諸常情，販賣安非他命之犯行屬最輕本刑七年以上有期徒刑之重罪，販賣
    者莫不斤斤計較毒品之重量及價格，乃「阿華」竟願以遠低於市價之金額賣予被
    告林甲祥數量頗鉅、純度甚高之甲基安非他命而自負刑事處罰之風險，顯與常理
    有悖，足證被告林甲祥之前揭辯詞應係臨訟杜撰之詞，不足採信。
  (五)被告林甲祥另辯以本案犯行與九十二年五月七日為警查獲之犯行（即本院另案審
    理之九十三年度上訴字第二七六號）有連續犯之關係云云。惟連續犯之所謂基於
    概括犯意，必須其多次犯罪行為自始均在一個預定犯罪計劃以內，出於主觀上始
    終同一犯意之進行，若中途另有新犯意發生，縱所犯為同一罪名，究非連續其初
    發的意思，即不能成立連續犯（參照最高法院七十年台上字第六二九六號判例意
    旨）。被告林甲祥於調查局詢問時供稱：「我是因為在今年五月初，在屏東縣萬
    巒鄉萬巒村製造安非他命毒品遭治安機關查獲後，因深怕被警方人員逮捕，加上
    家裡經濟收入不佳等情形，所以才想再利用製造安非他命機會賺錢後，逃往大陸
    。」等語（見台灣高雄地方法院檢察署九十二年度偵字第一三二六六號卷第六頁
    反面）；於檢察官偵訊時供稱：「因為上次一百多公斤被查到，『宋董』一直逼
    我，我打算自己這次試看看，如果可以：：再通知『宋董』。」等語（見九十二
    年度偵字第一三二六六號卷第六八頁），核與被告乙○○於調查局詢問時供稱：
    「我們在阿娥工廠那裡遇見林甲祥，我問他（指被告林甲祥）萬巒的工廠被查獲
    ，之後打算如何。他說他要再製造『糖果』（台語，乃安非他命之隱語），但沒
    有錢買材料，我告訴他『一原化工原料儀器行』那裡不是還有『林先生』（指林
    世雄）沒拿走的東西？：：」（見九十二年度偵字第一三二六六號卷第二三頁，
    原審卷第二七四頁）；被告阮文宗於調查局詢問時供稱：「他（指被告林甲祥）
    說他以前在別的地方製造安非他命被衝（台語，即被查獲之意），現在他沒有辦
    法一定要拼了（即別無他計，只有挺而走險拚命為之之意）：：」（見九十二年
    度偵字第一三二六六號卷第十九頁，原審卷第二七二頁）等語均相符，堪認被告
    林甲祥係因於九十二年五月七日為警查獲製造安非他命之犯行後，頓失經濟來源
    ，為維持家計及籌措逃亡費用，始另行起意，易地闢建場所，安裝設備，重新購
    置相關原料、器具以製造甲基安非他命，自難認其自始均在一個預定犯罪計劃以
    內，顯非承襲九十二年五月七日前製造安非他命之概括犯意而為之。是其前揭辯
    詞，亦難採信。又被告或共犯之自白，不得作為有罪判決之唯一證據，仍應調查
    其他必要之證據，以察其是否與事實相符。又被告以外之人於檢察事務官、司法
    警察官或司法警察調查中所為之陳述，與審判中不符時，其先前之陳述具有較可
    信之特別情況，且為證甲犯罪事實存否所必要者，得為證據。刑事訴訟法第一百
    五十六條第二項、第一百五十九條之二分別定有甲文。而所謂「被告以外之人」
    包括共同被告，此觀諸同法第一百五十九條之立法理由謂：「『被告以外之人』
    審判外之『言詞或書面』陳述，原則上均不得作為證據，而將共同被告、共犯、
    被害人等審判外之陳述，同列入傳聞法則之規範，不以證人審判外之陳述為限。
    」等語即甲。是如共同被告於司法警察調查中所為之陳述與審判中不符，惟先前
    之陳述具有較可信之特別情況，且為證甲犯罪所必須，復有其他證據可資佐證而
    非唯一證據時，仍得作為被告有罪判決之認定依據。至同法第二百八十七條之二
    則係指「法院」就「被告本人之案件」調查共同被告時，該共同被告應準用有關
    人證之規定者而言，是如非於法院審判中就被告本人之案件而為調查，即無該條
    規定之適用，自不得以共同被告於司法警察調查時或檢察官偵訊時未依人證之規
    定踐行具結程序，遽認其供述不具證據能力。
  (六)綜上，被告林甲祥於調查局詢問時之自白與事實相符，堪予採信。其嗣後翻異之
詞，與客觀事證及一般經驗法則有違，委無足採。從而，其確有於前揭時地製造
    第二級毒品甲基安非他命既遂之犯行，洵堪認定，應依法論科。
  (七)被告乙○○於調查局詢問時供稱：「我們在阿娥工廠那裡遇見林甲祥，我問他萬
    巒的工廠被查獲之後他的打算如何？他說他要再製造『糖果』（台語，乃安非他
    命之隱語），但沒有錢買材料，我告訴他一原（指一原化工原料儀器行）那裡不
    是還有『林先生』（指林世雄）沒拿走的東西：：我說如果有需要就去拿，到時
    候錢再給林仔（指林世雄）。：：過幾天後他才去拿，他本來約我去，但我說我
    沒空。後來他自己去，我叫他自己去拿就好，如果老闆娘不給他或有什麼問題再
    打電話給我，後來他沒有打電話給我。」等語（見九十二年度偵字第一三二六六
    號卷第二三頁，原審卷第二七四頁），核與被告林甲祥於調查局詢問時供稱：「
    『祿仔』（即乙○○）有向我表示他在高雄市○○○路『一原化工原料儀器行』
    有值一、二十萬元製造安非他命所需之酸鹼原料及器材一批，可供我使用，等我
    製成安非他命成品販售後，再還他現金。」（見九十二年度偵字第一三二六六號
    卷第七頁反面）、「約在九十二年六月十日左右，我向乙○○借錢並表示要購買
    製造安非他命之化學原料，乙○○當場主動告訴我，渠在一原化工原料儀器行尚
    有一批化學原料，可以販賣給我製造安非他命，且購買原料之費用可以等安非他
    命製成之後才償還。」（見九十二年度偵字第一三二六六號卷第七三頁反面）；
    於檢察官偵訊時供稱：「我本來要跟乙○○借錢製造安非他命，但他說沒錢，而
    有人跟他訂了一批化學原料，可以先借給我使用，叫我以後再還。他借我乙醚及
    氯仿化學原料。」、「是乙○○叫我自己去『一原（化工原料儀器行）』拿的，
    等製造完成後再還他製毒（安非他命）材料之十五萬元，他也知道我要製毒（安
    非他命）。」（見九十二年度偵字第一三二六六號卷第五四、一０四頁）；於原
    審法院調查時供稱：「我確實有這樣說，乙○○是知道我要製作安非他命。」（
    見原審卷第五二頁）等語相符。參以存放於「一原化工原料儀器行」之原料係被
    告乙○○受林世雄之託所訂購，本即甲確知悉其所購買之原料種類，而被告乙○
    ○亦自承就其所知，上開原料除可供製作安非他命外已別無其他用途（見原審卷
    第五九頁），則被告乙○○向被告林甲祥告知「一原化工原料儀器行」尚有其得
    使用之原料時，自已甲知被告林甲祥有製造甲基安非他命之意圖，竟仍以此方式
    使被告林甲祥得以向「一原化工原料儀器行」無償取得原料並獲悉管道而便於製
    造甲基安非他命，自堪認其主觀上有幫助製造甲基安非他命之故意，客觀上有提
    供被告林甲祥直接且重要之助力行為。
  (八)被告林甲祥嗣後翻異前詞，改稱被告乙○○事前不知情云云；被告乙○○亦改稱
    係因林世雄之妻黃銀枝生活困頓而託其處理退貨事宜未果，嗣遇被告林甲祥向其
    借錢，始告以得先將該批貨物退貨變現使用云云。惟證人黃銀枝於原審法院審理
    時證稱僅曾於九十二年六月間委託被告乙○○搭載前往高雄市○○路尋找小姑，
    於返家途中聽被告乙○○說「沒開」而已，其不知道林世雄在「一原化工原料儀
    器行」尚有一批原料未領，亦無缺錢花用之情形等語（見原審卷第二三四至二三
    九頁）。況該批原料係林世雄所出資訂購，如黃銀枝需恃退貨款項維生，被告乙
    ○○豈會擅自決定由被告林甲祥領貨。再被告林甲祥於調查局詢問、檢察官偵訊
    及原審法院調查時始終供稱被告乙○○事前知情等語甲確，且強酸、氫氧化納及
    乙醚等化學物品均非社會上一般人日常使用之物品，如被告林甲祥僅係單純向被
    告乙○○借錢，竟由被告乙○○擅自處分林世雄所有物品以應之，該物品又為被
    告林甲祥非法製造甲基安非他命所需之原料，誠然不可思議。足徵被告林甲祥翻
    異之詞及被告乙○○前揭辯詞均與客觀事證及一般經驗法則有違，顯屬事後迴護
    、卸責之詞，不足採信。又被告林甲祥前揭指證被告乙○○犯行之供述，雖與法
    院審理時之證詞不符，惟既具有較可信之特別情況，且為證甲被告乙○○犯行所
    必須，復有其他證據可資佐證而非唯一證據，自得作為不利於被告乙○○之認定
    依據。是被告乙○○辯稱被告林甲祥之前揭供詞未經具結而無證據能力云云，亦
    難採信。
  (九)綜上，被告乙○○於調查局詢問時之自白與事實相符，堪予採信。其嗣後翻異之
    詞，顯與客觀事證及一般經驗法則有違，委無足採。從而，其確有於前揭時地幫
    助製造第二級毒品甲基安非他命之犯行，洵堪認定，應依法論科。
三、核被告林甲祥所為，係犯毒品危害防制條例第四條第二項之製造第二級毒品罪；
    被告乙○○所為，係犯刑法第三十條第一項前段、毒品危害防制條例第四條第二
    項之幫助製造第二級毒品罪。被告林甲祥製造第二級毒品甲基安非他命後，復持
    有之，其持有之低度行為應為製造之高度行為所吸收，不另論罪。被告乙○○幫
    助製造第二級毒品，為從犯，應依刑法第三十條第二項之規定，按正犯之刑減輕
    之。又被告乙○○前於八十七年間因妨害自由案件，經法院判處有期徒刑十月，
    於九十年五月四日執行完畢，有臺灣高等法院被告全國前案紀錄表一份在卷可稽
    ，其於五年內再犯本件有期徒刑以上之罪，為累犯，應依法加重其刑，依刑法第
    七十一條第一項之例先加後減之，惟製造第二級毒品罪係無期徒刑或七年以上有
    期徒刑，得併科新臺幣七百萬元以下罰金之罪，就其中無期徒刑之部分依刑法第
    六十五條第一項之規定不得加重，爰僅就有期徒刑及罰金部分加重之。
四、原審就此部分，依毒品危害防制條例第四條第二項、修正後第十八條第一項前段
    、第十九條第一項前段，刑法第十一條、第三十條、第三十七條第二項、第四十
    七條，並審酌被告林甲祥正值壯年，不思正途，為牟私利而籌設製造第二級毒品
    甲基安非他命之工廠，其規模及所製造之甲基安非他命成品、半成品數量非少，
    且製造毒品行為屬相關毒品犯行之根源，助長毒品之氾濫並危害國家社會至鉅，
    被告乙○○係累犯，事前甲知被告林甲祥欲製造第二級毒品，仍主動告知原料來
    源，使被告林甲祥得以無償取得製造甲基安非他命所需之原料，及被告等犯後之
    態度，所製造之毒品尚未流入市面，未擴大危害之範圍並獲得利益等一切情狀，
    分別量處林甲祥有期徒刑拾伍年，乙○○有期徒刑伍年。依被告林甲祥之犯罪性
    質，認其有褫奪公權之必要，併予宣告褫奪公權八年，以資懲儆。並敘甲沒收為
    從刑，應附屬於主刑，不生比較輕重之問題。是以行為後法律有變更者，如僅關
    於沒收之規定有所修正時，自不問其沒收部分之輕重如何，均應依從新之原則，
    適用裁判時之新法（最高法院八十七年度台上字第三三三二號判決意旨參照）。
    又沒收為從刑之一種，依主從不可分之原則，應附隨緊接於主刑之下而同時宣告
    ；又共同正犯因相互間利用他人之行為，以遂行其犯意之實現，本於責任共同之
    原則，有關沒收部分，對於共犯間供犯罪所用之物，自均應為沒收之諭知。惟幫
    助犯僅係對於犯罪構成要件以外行為為加工，並無共同犯罪之意思，自不適用該
    責任共同原則，對於「正犯所有」供犯罪所用之物或犯罪所得之物，亦為沒收之
    諭知（最高法院九十一年度台上字第五五八三號判決意旨參照）。毒品危害防制
    條例業於九十二年七月九日修正公布，並於九十三年一月九日施行。其中該條例
    第四條第二項之製造第二級毒品罪並未修正，惟同條例修正前第十八條第一項規
    定：「查獲之毒品及專供製造或施用毒品之器具，不問屬於犯人與否，均沒收銷
    燬之。但合於醫藥或研究之用者，得不予銷燬。」；修正後則規定：「查獲之第
    一、二級毒品及專供製造或施用第一、二級毒品之器具，不問屬於犯人與否，均
    沒收銷燬之；查獲之第三、四級毒品及製造或施用毒品之器具，無正當理由而擅
    自持有者，均沒入銷燬之。但合於醫藥、研究或訓練之用者，得不予銷燬。」修
    正前後僅就應沒收第二級毒品之部分為文字上之更動，揆諸前開說甲，不生比較
    新舊法之問題，應依修正後之規定處理。從而，扣案之甲基安非他命成品一包（
    淨重二八點一二公克，純度百分之八八點一八，純質淨重二四點八０公克）及黑
    色水溶液一桶（即液態甲基安非他命，液體淨重七五００公克，純度百分之十七
    點三０，純質淨重一二九七點五０公克），均為毒品危害防制條例第二條第二項
    第二款所示之第二級毒品成品、半成品，均應依修正後同條例第十八條第一項前
    段規定沒收銷燬之。其餘如附表所示之器具、化學藥劑等物，均為被告林甲祥所
    有供製造第二級毒品甲基安非他命所用之物，業據被告林甲祥供承在卷，均應依
    同條例第十九條第一項前段規定宣告沒收之。至被告乙○○非如附表所示之器具
    、化學藥劑等物之所有人，且非本案之共同正犯，揆諸前揭說甲意旨，自不得就
    上開物品併為沒收之諭知。又扣案之車牌號碼九Ｓ—二九八六號自用小客車雖為
    被告林甲祥搬運供製造第二級毒品之原料器具之交通工具，惟既屬案外人陳志華
    所有，此有車號查詢汽車車籍資料一份可稽（見原審卷第一五八頁），自不得宣
    告沒收之（最高法院九十一年度台上字第六一八號、九十二年度台上字第二０四
    三號判決意旨參照）。此部分認事用法尚無不合，量刑亦稱妥適，被告林甲祥、
    乙○○上訴意旨仍執陳詞否認犯罪，指摘原判決不當，並無可取，為無理由，應
    予駁回。
五、被告阮文宗部分，已經原審判決有罪確定。被告李慶芳部分，已經原審判決無罪
    確定，均不另論列，附此敘甲。
據上論斷，應依刑事訴訟法第三百六十八條，判決如主文。
本案經檢察官邱榮藏到庭執行職務。
中        華        民        國    九十三    年    七    月    二十    日
                              臺灣高等法院高雄分院刑事第二庭
                                  審判長法官  林正雄
                                        法官  曾玉英
                                        法官  陳啟造
右正本證甲與原本無異。
如不服本判決應於收受本判決後十日內向本院提出上訴書狀，其未述上訴理由者，
並得於提起上訴後十日內向本院補提理由書狀（均須按他造當事人之人數附繕本)「
切勿逕送上級法院」。
                                      書記官  黃琳群
中    華    民    國  九十三      年      七      月       二十     日
附錄法條：
毒品危害防制條例第四條
製造、運輸、販賣第一級毒品者，處死刑或無期徒刑；處無期徒刑者，得併科新台幣
一千萬元以下罰金。
製造、運輸、販賣第二級毒品者，處無期徒刑或七年以上有期徒刑，得併科新台幣七
百萬元以下罰金。
製造、運輸、販賣第三級毒品者，處五年以上有期徒刑，得併科新台幣五百萬元以下
罰金。
製造、運輸、販賣專供製造或施用毒品之器具者，處一年以上七年以下有期徒刑，得
併科新台幣一百萬元以下罰金。
前四項之未遂犯罰之。
附表：
    ┌───┬──────┬────┬───┬──────┬────┐
    │編號  │名  稱      │數  量  │編號  │名  稱      │數  量  │
    ├───┼──────┼────┼───┼──────┼────┤
    │一    │丙酮        │一桶    │二十七│巴金        │一瓶    │
    ├───┼──────┼────┼───┼──────┼────┤
    │二    │強酸        │三十三瓶│二十八│瀘紙        │二盒    │
    ├───┼──────┼────┼───┼──────┼────┤
    │三    │乙醚        │十桶    │二十九│鹽          │二盒    │
    ├───┼──────┼────┼───┼──────┼────┤
    │四    │瓦斯桶      │一桶    │三十  │氫氣瓶壓力表│一個    │
    ├───┼──────┼────┼───┼──────┼────┤
    │五    │快速爐      │一只    │三十一│手套        │二組    │
    ├───┼──────┼────┼───┼──────┼────┤
    │六    │白鐵鍋      │一只    │三十二│氫氣桶      │一桶    │
    ├───┼──────┼────┼───┼──────┼────┤
    │七    │磅秤        │二個    │三十三│塑膠水桶    │四桶    │
    ├───┼──────┼────┼───┼──────┼────┤
    │八    │硫酸鋇      │十八瓶  │三十四│10公升燒杯  │二個    │
    ├───┼──────┼────┼───┼──────┼────┤
    │九    │醋酸鈉      │十七瓶  │三十五│空氣幫浦    │一臺    │
    ├───┼──────┼────┼───┼──────┼────┤
    │十    │蘇打        │二十瓶  │三十六│通氫氣桶管線│一條    │
    ├───┼──────┼────┼───┼──────┼────┤
    │十一  │可樂瓶      │六只    │三十七│防毒面具過瀘│二個    │
    │      │            │        │      │棉          │        │
    ├───┼──────┼────┼───┼──────┼────┤
    │十二  │氯仿        │四瓶    │三十八│溫度計  │二只    │
    ├───┼──────┼────┼───┼──────┼────┤
    │十三  │水桶        │三個    │三十九│防毒面具    │一個    │
    ├───┼──────┼────┼───┼──────┼────┤
    │十四  │脫水機      │一台    │四十  │活性碳      │一盒    │
    ├───┼──────┼────┼───┼──────┼────┤
    │十五  │機油        │五瓶    │四十一│過瀘帶      │四個    │
    ├───┼──────┼────┼───┼──────┼────┤
    │十六  │塑膠漏斗    │二個    │四十二│瀘網        │四個    │
    ├───┼──────┼────┼───┼──────┼────┤
    │十七  │500毫升燒杯 │一個    │四十三│搖台        │一台    │
    ├───┼──────┼────┼───┼──────┼────┤
    │十八  │大肚燒杯    │一個    │四十四│冰箱        │一台    │
    ├───┼──────┼────┼───┼──────┼────┤
    │十九  │磁器漏斗    │一個    │四十五│不銹鋼鍋    │一只    │
    ├───┼──────┼────┼───┼──────┼────┤
    │二十  │2000毫升量杯│一個    │四十六│橡皮水管    │一條    │
    ├───┼──────┼────┼───┼──────┼────┤
    │二十一│瓦斯爐      │一台    │四十七│玻璃攪拌捧  │二支    │
    ├───┼──────┼────┼───┼──────┼────┤
    │二十二│塑膠水瓢    │二支    │四十八│塑膠水管    │一條    │
    ├───┼──────┼────┼───┼──────┼────┤
    │二十三│塑膠盆      │六個    │四十九│抽油器      │一個    │
    ├───┼──────┼────┼───┼──────┼────┤
    │二十四│飯匙        │一支    │五十  │1000毫升燒杯│一個    │
    ├───┼──────┼────┼───┼──────┼────┤
    │二十五│炒菜鏟      │一支    │五十一│試紙        │三盒    │
    ├───┼──────┼────┼───┴──────┴────┘
    │二十六│礦泉水瓶安非│一組    │
    │      │他命吸食器  │        │
    └───┴──────┴────┘
